ACORDAO-COMPLETO-2562390

ACÓRDÃO 998/2023 ATA 20/2023 - PLENÁRIO

VISTA, relatada e discutida esta auditoria de conformidade, realizada no âmbito do Fiscobras 2018, em obras na rodovia BR-135/MA, objeto de contrato celebrado entre o Departamento Nacional de Infraestrutura de Transportes e o Consórcio Edeconsil/Amorim Coutinho, por valor original superior a R$ 106 milhões, para duplicação da via e construção de vias laterais, contornos para o tráfego urbano e obras de artes especiais.
ACORDAM os Ministros do Tribunal de Contas da União, reunidos em sessão do Plenário, diante das razões expostas pelo Relator, com fundamento nos arts. 41, 43 e 45 da Lei 8.443/1992, em:
9.1. considerar cumpridos os itens 9.9.1, 9.9.2.1, 9.9.2.2 e 9.9.2.4 do Acórdão 2901/2014-TCU-Plenário;
9.2. rejeitar as razões de justificativa apresentadas por Gerardo de Freitas Fernandes, deixando de aplicar-lhe multa;
9.3. encaminhar cópia desta deliberação ao responsável, aos interessados e ao Departamento Nacional de Infraestrutura de Transportes;
9.4. arquivar este processo.

Auditoria de conformidade, no âmbito do Fiscobras 2018, que teve por objeto fiscalizar as obras de adequação de capacidade e reabilitação com melhorias da rodovia BR-135/MA - segmento km 51,30 - km 95,60 (Lote 2), bem como proceder ao monitoramento de determinações constantes em acórdão proferido no âmbito de auditoria que fiscalizou a licitação destinada a contratar as obras de adequação de capacidade e de restauração da BR-135/MA, segmento km 51,3 - km 127,75 (lotes 2 e 3).

3. Responsável: Gerardo de Freitas Fernandes (CPF XXX.944.483-XX)

13.1. Ministros presentes: Bruno Dantas (Presidente), Aroldo Cedraz, Vital do Rêgo, Jorge Oliveira (Relator) e Antonio Anastasia.
13.2. Ministro-Substituto convocado: Marcos Bemquerer Costa.

JORGE OLIVEIRA

Adoto como relatório a mais recente instrução de mérito elaborada pela Unidade de Auditoria Especializada em Infraestrutura Rodoviária e de Aviação Civil (AudRodoviaAviação) , aposta à peça 151, cujos encaminhamentos foram endossados pelo corpo diretivo da unidade (peças 152 e 153) .
"INTRODUÇÃO
	Cuidam os autos da Fiscalização 84/2018, realizada no período de 23/3/2018 a 3/8/2018, que teve por objeto as obras de adequação de capacidade e reabilitação com melhorias da rodovia BR-135/MA - segmento km 51,30 - km 95,60 (Lote 2) , bem como proceder ao monitoramento das determinações constantes no Acórdão 2901/2014-TCU-Plenário (Relator: Ministro-Substituto Marcos Bemquerer) , em cumprimento ao Acórdão 938/2018-TCU-Plenário (Relatora: Ministra Ana Arraes) . 
HISTÓRICO
O Contrato UT-0387/2017-00 (peça 27) , de 8/6/2017, firmado entre o Departamento Nacional de Infraestrutura de Transportes - Dnit, representado pela Superintendência Regional no Maranhão (SRE/MA) e o Consórcio Edeconsil - Amorim Coutinho, tendo como líder a empresa Edeconsil Construções e Locações Ltda (CNPJ 07.073.042/0001-00) , pelo valor original de R$ 106.845.000,00 (ref.:  jan/2016) , sob regime de execução empreitada por preço unitário, decorre da licitação RDC-Eletrônico 398/2016-15 (peça 28) e previa, inicialmente, a conclusão da obra em prazo de 730 dias após a emissão da ordem de início dos serviços.
O relatório da Fiscalização 84/2018 (peça 49) , de 19/9/2018, apontou quatro indícios de irregularidades consubstanciados nos seguintes achados: III.1 - Projeto executivo deficiente/desatualizado; III.2  Descumprimento de determinação exarada pelo TCU; III.3  Ausência de parâmetros de recebimento das obras; e III.4 - Existência de atrasos que podem comprometer o prazo de entrega do empreendimento.
Em relação ao achado III.1, a equipe de auditoria considerou que os fatos apontados ensejariam a adoção de medida cautelar com vistas à suspensão da execução dos serviços do Contrato UT-0387/2017-00 até que o DNIT promovesse a revisão do projeto de modo a corrigir as deficiências apontadas. Previamente à adoção de tal medida, propugnou-se, contudo, pela realização de oitiva da autarquia, na forma prevista no art. 276, § 2º, do Regimento Interno do TCU - RITCU (peça 49, p. 1617, 2829) .
Quanto aos achados III.2, III.3 e III.4, a equipe de auditoria consignou, em seu relatório, propostas de realização de oitivas e audiências, mas sugeriu que tais medidas fossem adotadas em etapa processual subsequente, com o intuito de permitir que o gestor se concentrasse nos fatos relacionados à medida cautelar que demandavam urgente atuação por parte deste Tribunal (peça 49, p. 29) .
Em 25/9/2018, por meio de despacho (peça 53) , a então relatora, Ministra Ana Arraes, determinou a oitiva prévia da Superintendência do Dnit no Maranhão (SRE/MA) - tendo em vista o fato de seu superintendente ter recebido do diretor-geral da autarquia delegação de competência plena para realização dos procedimentos licitatórios -, bem como do consórcio contratado, a respeito dos fatos apontados no achado III.1, alertando-os sobre a possibilidade de o Tribunal adotar a medida cautelar de suspensão do contrato.
Realizadas as oitivas, ao final de outubro/2018 a SRE/MA (peça 59-60) e a empresa líder do consórcio construtor (peça 61) apresentaram suas manifestações. 
Após análise das manifestações apresentadas, em 12/12/2018, instrução desta unidade técnica (peça 63, p. 21-22) apresentou proposta de suspensão cautelar da execução dos serviços objeto do Contrato UT-0387/201700, exceto no que se referia às frentes de serviço de obras de arte especiais e de drenagem de transposição de talvegues (obras de arte correntes) , até que o Tribunal deliberasse acerca do mérito dos indícios de irregularidades apontados no achado III.1. Apresentou ainda proposta de oitiva do Dnit (sede) a respeito da irregularidade tratada no achado III.2, bem como de oitiva da SRE/MA a respeito das irregularidades tratadas nos achados III.3 e III.4, todos eles do Relatório de Fiscalização 84/2018. 
Por meio de despacho de 2/1/2019 (peça 68) , o então Ministro José Mucio Monteiro, na condição de presidente do TCU, acatou as conclusões da unidade técnica e determinou a suspensão cautelar da execução dos serviços objeto do Contrato UT-0387/2017-00 até que o Tribunal deliberasse sobre o mérito dos indícios de irregularidade apontados no achado III.1, fixando prazo de sessenta dias para apresentação do projeto executivo revisado e aprovado, bem como determinou a realização das oitivas do Dnit (sede) a respeito da irregularidade tratada no achado III.2 e da SRE/MA a respeito das irregularidades tratadas nos achados III.3 e III.4 do Relatório de Fiscalização 84/2018. 
A medida cautelar determinada no referido despacho foi referendada pelo TCU mediante o Acórdão 54/2019-TCU-Plenário - Relator: Ministro Substituto André Luís de Carvalho, atuando no processo em substituição à relatora Ministra Ana Arraes, de 23/1/2019 (peça 77) .
No que diz respeito à medida cautelar, após uma série de prorrogações de prazo, em 9/9/2019, o Dnit se manifestou apresentando proposta de Revisão de Projeto em Fase de Obras (RPFO) elaborada pela empresa supervisora Modelagem Engenharia Ltda (peça 98) . 
Após análise da documentação apresentada pelo Dnit, em 27/11/2019, instrução desta unidade técnica (peça 99) apontou que não havia elementos técnicos suficientes que possibilitassem uma completa avaliação quanto à regularidade da RPFO apresentada para o Contrato UT0387/201700, pois não restavam devidamente fundamentados os critérios utilizados na metodologia empregada no dimensionamento do pavimento, propondo diligenciar ao Dnit para que apresentasse os esclarecimentos correspondentes. 
Efetuada a diligência, o Dnit apresentou resposta em 18/12/2019 (peça 105) , complementada em 4/3/2020 (peças 107 e 108) e em 26/5/2020 (peças 109-114) .
Examinadas as respostas apresentadas, em 4/7/2020, instrução desta unidade técnica (peça 118) concluiu que a RPFO encaminhada pelo Dnit teria corrigido a maior parte dos apontamentos do achado III.1 do Relatório de Fiscalização 84/2018, sinalizando, contudo, a permanência de algumas falhas pontuais que não caracterizariam os pressupostos da plausibilidade jurídica e do perigo da demora que fundamentaram a medida cautelar, propondo a sua revogação. 
Na oportunidade, foi proposta ainda a realização de novas oitivas do Dnit, do consórcio contratado e da empresa supervisora a respeito das falhas remanescentes observadas na RPFO - (1)  realização de análise mecanística sem levar em consideração as propriedades reais do CBUQ a ser empregado na obra; (2)  desconsideração do fator de homogeneização na quantificação dos serviços de terraplenagem; e (3)  adoção de distribuição de terraplenagem sem contemplar o aproveitamento, nos corpos de aterro, de material oriundo de rebaixos de corte e greide colado -, bem como a audiência do então superintendente regional da SRE/MA, Sr. Gerardo de Freitas Fernandes (CPF XXX.944.483-XX) por ter procedido à licitação relativa ao Edital RDC Eletrônico 398/2016-15, sem realizar as correções no projeto executivo determinadas nos subitens 9.9.2.1 e 9.9.2.2 do Acórdão 2901/2014-TCU-Plenário, conforme achado III.2 - Descumprimento de determinação exarada pelo TCU.  
Quanto às oitivas do Dnit em relação ao achado III.2 e da SRE/MA a respeito dos achados III.3 e III.4 do Relatório de Fiscalização 84/2018, as correspondentes manifestações foram encaminhadas ainda entre janeiro (peça 83, resposta SRE/MA) e março/2019 (peça 86, resposta Dnit) . Considerando que estava sendo proposta a realização de novas oitivas, sugeriu-se que a análise dessas manifestações fosse realizada somente após o recebimento das respostas a essas novas oitivas, oportunidade em que poderia ser tratado o mérito dos presentes autos.
Em 16/7/2020, por meio do Acórdão 1835/2020-TCU-Plenário, foi revogada a medida cautelar, bem como determinadas a realização da audiência e das novas oitivas propostas. Na oportunidade, acolheu-se ainda o entendimento que a revisão das estimativas de crescimento de tráfego determinada no subitem 9.9.2.4 do Acórdão 2901/2014-TCU-Plenário não caberia ao gestor, razão pela qual ele foi ouvido em audiência apenas em relação aos subitens 9.9.2.1 e 9.9.2.2 do referido acórdão. 
Realizadas as novas oitivas (peças 124, 127 e 128) e a audiência (peça 126) determinadas, entre agosto e setembro/2020 foram apresentadas as respostas do Dnit (peças 140, 141, 142 e 143) , do consórcio contratado (peça 139) e da empresa supervisora (peça 134) , bem como as razões de justificativa do Sr. Gerardo de Freitas Fernandes (peça 145) .  
Nesse sentido, esta instrução apresenta, a análise das respostas do Dnit, do consórcio contratado e da empresa supervisora às novas oitivas realizadas (peças 134, 139 e 140-143) , a análise da resposta do Dnit à oitiva relativa ao achado III.2 (peça 86) , a análise da resposta SRE/MA à oitiva relativa aos achados III.3 e III.4 (peça 83) , a análise das razões de justificativa apresentadas pelo Sr. Gerardo de Freitas Fernandes (peça 145) , bem como a consolidação do monitoramento das determinações exaradas no Acórdão 2901/2014-TCU-Plenário remetido em parte aos presentes autos pelo Acórdão 938/2018-TCU-Plenário.
EXAME TÉCNICO
Para melhor compreensão dos assuntos tratados na presente instrução eles foram distribuídos nos seguintes tópicos: I - Falhas remanescentes observadas na 1ª RPFO (Achado III.1) ; II - Descumprimento de determinação exarada pelo TCU (Achado III.2) ; III - Ausência de parâmetros de recebimento das obras (Achado III.3) ; IV - Existência de atrasos que podem comprometer o prazo de entrega do empreendimento (Achado III.4) ; V - audiência do Sr. Gerardo de Freitas Fernandes por ter procedido à licitação relativa ao Edital RDC Eletrônico 398/2016-15, sem realizar as correções no projeto executivo determinadas nos itens 9.9.2.1 e 9.9.2.2 do Acórdão 2901/2014-TCU-Plenário; e VI - Monitoramento das determinações do Acórdão 2901/2014-TCU-Plenário.  
I - Falhas remanescentes observadas na 1ª RPFO (Achado III.1) 
Nos termos do Acórdão 1835/2020-TCU-Plenário, foram efetuadas as oitivas do DNIT, do consórcio executor e da empresa supervisora a respeito das seguintes falhas remanescentes observadas na 1ª RPFO do contrato relativo às obras do lote 2 da BR-135/MA: (1) realização de análise mecanística sem levar em consideração as propriedades reais do CBUQ a ser empregado na obra; (2)  desconsideração do fator de homogeneização na quantificação dos serviços de terraplenagem; e (3)  adoção de distribuição de terraplenagem sem contemplar o aproveitamento, nos corpos de aterro, de material oriundo de rebaixos de corte e greide colado. 
Nos parágrafos seguintes apresenta-se separadamente para cada uma das falhas remanescentes acima listadas as manifestações apresentadas pelo Dnit (peças 134, 139 e 140-143) , pelo consórcio contratado (peça 139) e pela empresa supervisora (peça 134) , acompanhadas das correspondentes análises.  
I.1 - Realização de análise mecanística sem levar em consideração as propriedades reais do CBUQ a ser empregado na obra
Instrução anterior desta unidade técnica apontou que a reavaliação da estrutura do pavimento efetuada pelo DNIT por meio de análise mecanística não levou em consideração as propriedades reais do CBUQ a ser empregado na obra, conforme transcrito a seguir (peça 118, p. 9) :
'Isso está evidenciado no relatório dos ensaios que fundamentaram o valor do módulo de resiliência atribuído ao CBUQ na análise mecanística (dado de entrada adotado no ELSYM5) , onde consta a indicação de que os corpos de prova utilizados nos ensaios foram moldados no laboratório da consultora contratada para a sua execução, 'utilizando materiais provenientes da Pedreira da Rocha Asfalto, localizada nas proximidades do município de Campina Grande - PB' (peça 110, p. 163) .'
Nesse sentido, restou consignado na referida instrução a existência de 'risco de que a verificação mecanística efetuada na 1ª RPFO não tenha refletido a condição real do pavimento a ser executado na BR-135/MA, caso a brita a ser utilizada na confecção do CBUQ não possua características semelhantes às da brita da pedreira de Campina Grande - PB utilizada nos ensaios', registrando a necessidade de 'que o DNIT adote providências no sentido de garantir que o CBUQ empregado na pavimento da BR-135/MA guarde características compatíveis ou melhores, sob aspectos do dimensionamento, que as do CBUQ utilizado nos ensaios', ou, no caso de impossibilidade, que revisasse o dimensionamento 'adequando-o às características dos materiais efetivamente empregados na obra, de modo a assegurar que a estrutura de pavimento a ser construída atenda a vida útil requerida em projeto'. 
Em relação a este ponto, o Dnit (peça 140, p. 3-4) e a empresa supervisora (peça 134, p. 1-2) apresentaram a mesma manifestação: informam ter sido solicitado a realização de ensaios de caracterização do agregado graúdo a ser realmente utilizado na confecção do CBUQ da BR-135, lote 02, afirmando que os resultados apresentados 'exibem melhor qualidade, do ponto de vista granulométrico e resistência, do que o utilizado nos ensaios na cidade de Campina Grande, PB', concluindo que não vislumbram 'nenhum inconveniente estrutural da utilização deste material graúdo, britado na região onde a obra será implantada'.
O consórcio contratado, por seu turno, se manifestou no sentido de que 'a incoerência apontada pelo TCU de fato existe', mas que não seria de sua responsabilidade a justificativa, 'bem como a regularização desses quantitativos', defendendo que deveriam 'ser objeto de RPFO para adequação das quantidades' (peça 139, p. 1) .
Análise
Este ponto trata do módulo de resiliência do CBUQ adotado para análise mecanística do pavimento. Foi apontado em instrução anterior desta unidade técnica que o CBUQ ensaiado não foi produzido com o agregado graúdo a ser utilizado nas obras, sendo apontado a necessidade de se ensaiar o CBUQ com o agregado previsto para ser utilizado cujas características poderiam resultar em CBUQ com módulo resiliente diferente. 
Em vez de ensaiar o CBUQ produzido com o agregado a ser utilizado nas obras, preferiu o Dnit ensaiar apenas o agregado de forma a comparar suas características com aquele empregado na mistura em laboratório. Por meio de tal procedimento, afirmou o Dnit que o agregado a ser utilizado nas obras apresentaria melhor qualidade que aquele utilizado em laboratório, concluindo que tal fato indicaria não haver qualquer 'inconveniente estrutural' em sua utilização nas obras.
Em que pese não tenha sido ensaiado o CBUQ com o agregado a ser efetivamente utilizado, o Dnit trouxe procedimento que ele considera tecnicamente válido: comparação entre os correspondentes agregados graúdos.
Não obstante, cabe cientificar a autarquia de que se configura prejuízo à confiabilidade dos dimensionamentos mecanísticos de pavimentos quando estes são efetivados a partir de resultados de ensaios laboratoriais realizados com materiais diferentes daqueles que serão de fato empregados nas obras, caracterizando projeto deficiente, em afronta ao disposto no art. 6º, incisos IX e X, da Lei 8.666/1993.
I.2 - Desconsideração do fator de homogeneização na quantificação dos serviços de terraplenagem
Instrução anterior desta unidade técnica (peça 118, p. 12-13) apontou que a 1ª RPFO apresentada pelo DNIT atualizou o projeto de terraplenagem, que passou a distribuir o material conforme os empréstimos efetivamente disponíveis, mas apontou, por outro lado, que no processo de quantificação dos serviços na planilha orçamentária para o serviço de 'compactação de aterros a 100% proctor normal', o fator de homogeneização (relação entre o volume do material no corte de origem e o volume que este mesmo material ocupará no aterro, após ser compactado) foi desconsiderado pela 1ª RPFO (peça 112, p. 141) , o que resultou numa diferença a maior de 215.594,07m3, correspondente ao valor total R$ 588.571,80 (ref. jan/16) .
Em sua manifestação o DNIT (peça 140, p. 4) afirma que 'no quadro de redistribuição de material foram utilizados os volumes para aterro já com o fator de homogeneização conforme mapa de cubação de projeto', mas reconheceu que 'não foi realizada a compatibilização aplicando-se o fator de homogeneização para a compactação de aterros', informando que promoveu 'a adequação dos quantitativos de terraplenagem da RPFO conforme apontamento feito pelo TCU'. 
A manifestação da empresa supervisora foi idêntica à do DNIT (peça 134, p. 1-2) e o consórcio, por sua vez, trouxe a mesma manifestação em relação ao ponto anterior, de que 'a incoerência apontada pelo TCU de fato existe', mas que não seria de sua responsabilidade a justificativa, 'bem como a regularização desses quantitativos', defendendo que deveriam 'ser objeto de RPFO para adequação das quantidades' (peça 139, p. 1) .
Análise
Tendo em vista que na RPFO os quantitativos do serviço de compactação de aterros foram reduzidos por meio da aplicação do fator de homogeneização, resta saneado o presente indício de irregularidade. 
I.3 - Adoção de distribuição de terraplenagem sem contemplar o aproveitamento, nos corpos de aterro, de material oriundo de rebaixos de corte e greide colado
Instrução anterior desta unidade técnica apontou ser improcedente a justificativa apresentada na 1ª RPFO de que não seria possível utilizar material com ISC inferior ao ISCprojeto (8%) nos corpos de aterro, 'uma vez que não foi apresentado nenhum estudo que comprove a afirmação de que o método mecanístico exigiria que toda a camada de subleito (semi-infinita) apresente o módulo de resiliência requerido no dimensionamento' (peça 118, p. 14) .
O Dnit, por meio da SRE/MA, afirmou que 'conforme recomendação do TCU', conduziu 'a revisão e redistribuição do material para terraplenagem para que por meio de análise técnico-econômica, haja o aproveitamento de material oriundo de rebaixo de corte e greide colado' (peça 140, p. 4) , apontando redução do quantitativo total de movimentação de terraplenagem de 1.028.117,25m³ para 977.272,39m³, com aproveitamento de 50.884,86m³ do volume de 93.876,29m³ anteriormente previsto na 1ª RPFO para ser destinado para bota fora.
A manifestação da empresa supervisora foi idêntica à do Dnit (peça 134, p. 4-6) e o consórcio, por seu turno, trouxe a mesma manifestação em relação aos pontos anteriores, de que 'a incoerência apontada pelo TCU de fato existe', mas que não seria de sua responsabilidade a justificativa, 'bem como a regularização desses quantitativos', defendendo que deveriam 'ser objeto de RPFO para adequação das quantidades' (peça 139, p. 1) .
Análise
Em que pese o Dnit tenha apresentado revisão da distribuição dos volumes de terraplenagem da 1ª RPFO considerando o aproveitamento do material oriundo de rebaixo de corte e de greide colado apontando para o saneamento do presente indício de irregularidade, em auditoria abrangendo o mesmo contrato realizada em 2021 (TC Processo 013.406/2021-3) foi verificada a formulação de uma 2ª RPFO no contrato em que se reproduziu irregularidade semelhante. Desse modo, ante a modificação da distribuição dos volumes de terraplenagem em decorrência da 2ª RPFO, o presente indício de irregularidade restou desconfigurado por perda de objeto. Por outro lado, situação semelhante identificada na 2ª RPFO, que procedeu nova redistribuição do material de terraplenagem também sem avaliar o aproveitamento deste material em corpos de aterro, está sendo tratada nos autos da mencionada nova auditoria realizada em 2021 (TC Processo 013.406/2021-3) . 
II - Descumprimento de determinação exarada pelo TCU (Achado III.2) 
Foi apontado no achado III.2 do relatório da Fiscalização 84/2018 (peça 49, p. 18-21) que correções no projeto executivo determinadas nos subitens 9.9.2.1, 9.9.2.2 e 9.9.2.4 do pelo Acórdão 2901/2014-TCU-Plenário relacionadas aos quantitativos dos itens 'barreiras de segurança' e 'plantio de mudas arbóreas', bem como às estimativas de crescimento de tráfego, não foram efetuadas previamente à publicação do edital, uma vez que foi utilizado o mesmo projeto adotado na licitação anterior, com atualização apenas do orçamento. 
Foi apontado ainda no referido achado III.2 do relatório da Fiscalização 84/2018 que em nenhuma das minutas de editais padrão à época disponíveis no sítio eletrônico do Dnit constavam os padrões para aceitação de obras previstos na Instrução de Serviço 13/2013, ou mesmo qualquer menção expressa ao referido normativo, em afronta ao determinado no item 9.9.1 do Acórdão 2901/2014-TCU-Plenário proferido no âmbito do TC Processo 001.576/2014-3, que teve como objeto o antigo edital de licitação (Edital 51/2014) referente às mesmas obras de adequação da BR-135/MA.
Consoante determinado em despacho, de 2/1/2019 (peça 68, p. 8-9) , do então Ministro José Mucio Monteiro, na condição de presidente do TCU, foi realizada oitiva do Dnit (peça 69) a respeito do achado III.2, ressaltando o ponto relativo à não inclusão, no edital padrão do Dnit, dos padrões de aceitação de obras previstos na IS 13/2013.
Em sua resposta de 11/3/2019 (peça 86, p. 1) , o Dnit se restringiu à questão relativa à não inclusão dos padrões para aceitação de obras previstos na IS 13/2013 em seus editais padrão, não apresentando sua manifestação em relação ao descumprimento das determinações contidas nos subitens 9.9.2.1, 9.9.2.2 e 9.9.2.4 do Acórdão 2901/2014-TCU-Plenário relativas às correções dos quantitativos dos itens 'barreiras de segurança' e 'plantio de mudas arbóreas', bem como às estimativas de crescimento de tráfego previamente à publicação do edital. 
Sobre a não inclusão dos padrões para aceitação de obras previstos na IS 13/2013 em suas minutas de editais padrão, informou o Dnit que 'a minuta do Edital Padrão foi aprovada na 26ª Reunião da Diretoria Colegiada, realizada em 28/6/2017, restando definido que os critérios de recebimento e aceitação do objeto deverão constar do Termo de Referência anexo ao Edital'. Informou ainda o Dnit que até a aprovação da referida minuta de edital padrão havia orientação expedida pela Coordenação Geral de Cadastro e Licitações, consubstanciada no Mem. 1735/CGCL/DIREX (peça 86, p. 9) , de 24/12/2014, para que a Diretoria de Infraestrutura Rodoviária incluísse tais padrões 'no campo 'OBRIGAÇÃO DA CONTRATADA' no Termo de Referência'.
Análise
Preliminarmente, cumpre esclarecer que por força do que dispõe o Acórdão 938/2018-TCU-Plenário, o monitoramento das determinações constantes do Acórdão 2901/2014-TCU-Plenário foi remetido aos presentes autos, que tratam das obras do lote 2, e ao TC Processo 009.944/2018-4, que trata das obras relativas ao lote 3. Nos autos relativos ao lote 3, não houve monitoramento do item 9.9.1 do Acórdão 2901/2014-TCU-Plenário, razão pela qual tal questão permanece sendo tratada nos presentes autos.
Sobre o descumprimento dos subitens 9.9.2.1, 9.9.2.2 e 9.9.2.4 do Acórdão 2901/2014-TCU-Plenário, instrução anterior desta unidade técnica registrou que a RPFO trazida pelo Dnit corrigiu os quantitativos relativos aos itens 'barreiras de segurança' e 'plantio de mudas arbóreas', bem como revisou os estudos de tráfego (peça 118, p. 16) . Em que pese o Dnit não tenha efetuado tais correções previamente à nova licitação realizada, descumprindo o determinado nos subitens 9.9.2.1, 9.9.2.2 e 9.9.2.4 do Acórdão 2901/2014-TCU-Plenário, os efeitos decorrentes da irregularidade foram saneados.
Sobre a não inclusão em suas minutas de editais dos padrões para aceitação de obras previstos na IS 13/2013 em descumprimento ao item 9.9.1 do Acórdão 2901/2014-TCU-Plenário, examinando as minutas de editais disponíveis no sítio eletrônico da autarquia na presente data, 30/9/2022, é possível observar que o item 'Da entrega e do recebimento do objeto e da fiscalização' de duas das três minutas de editais da modalidade RDC estabelece que 'os critérios de recebimento e aceitação do objeto e de fiscalização estão previstos no Termo de Referência', sem fazer, no entanto, remissão expressa ao normativo correspondente. 
No caso das duas minutas relativas aos editais da modalidade Concorrência, o mesmo item estabelece que 'os critérios de recebimento e aceitação do objeto e de fiscalização estão previstos no Projeto Básico', também sem fazer remissão expressa ao normativo correspondente. 
No caso de uma terceira minuta da modalidade RDC, relativa aos tipos 'empreitada por preço unitário ou global' e critério de julgamento 'técnica e preço', o item 'Da entrega e do recebimento do objeto e da fiscalização' encontra-se mais detalhado, estabelecendo que o recebimento provisório 'ficará sujeito, quando cabível, à conclusão de todos os testes de campo e à entrega dos Manuais e Instruções exigíveis', bem como que 'os serviços poderão ser rejeitados, no todo ou em parte, quando em desacordo com as especificações constantes no Termo de Referência e na proposta, devendo ser corrigidos/refeitos/substituídos no prazo fixado pelo fiscal do contrato', sem haver, contudo, também neste caso, qualquer remissão ao normativo correspondente.    
Em que pese as minutas de edital padrão atualmente disponíveis no sítio eletrônico do Dnit não contenham remissão expressa à IS 13/2013 referenciada no item 9.9.1 do Acórdão 2901/2014-TCU-Plenário, há em algumas das minutas remissões expressas à outras instruções de serviço do Dnit, quais sejam, IS 03/2011, IS 04/2012, IS 03/2013 e IS 01/2014.    
Insta registrar, contudo, que a IS 13/2013 referenciada no item 9.9.1 do Acórdão 2901/2014-TCU-Plenário foi revogada pela IS 22/2019 que, por sua vez, foi revogada pela Instrução Normativa 15/2021 que, atualmente, é o normativo que trata do tema relativo aos padrões para aceitação de obras. Isso significa que a determinação contida no item 9.9.1 do Acórdão 2901/2014-TCU-Plenário, que faz remissão expressa à normativo já revogado, encontra-se prejudicada.
De outro modo, no entanto, é de se notar que a ausência, nas minutas de editais padrão do Dnit, de referência ao normativo vigente da autarquia que trata dos padrões mínimos de aceitabilidade das obras rodoviárias descumpre os arts. 67 §1º, 69 e 73, I, 'a' e 'b' da Lei 8.666/93, razão pela qual faz-se necessário dar ciência ao Dnit a respeito de tal irregularidade. 
III - Ausência de parâmetros de recebimento das obras (Achado III.3) 
Foi apontado no achado III.3 do relatório da Fiscalização 84/2018 (peça 49) que o edital de licitação não trouxe de forma clara a previsão de obrigatoriedade de cumprimento, por parte da contratada, de parâmetros mínimos de recebimento das obras previstos na Instrução de Serviço DNIT 13/2013. 
Consoante determinado em despacho, de 2/1/2019 (peça 68) , do então Ministro José Mucio Monteiro, na condição de presidente do TCU, foi realizada oitiva da SRE/MA que apresentou sua manifestação em janeiro/2019. Nesta, a SRE/MA reconheceu que a instrução não foi citada nominalmente no edital e afirmou que estaria providenciando a lavratura de termos aditivos 'visando à alteração de cláusula contratual para incluir a diretriz relativa à Instrução de Serviço/DG 13/2013' (peça 83, p. 1-2) .
Análise
Confirmando a informação trazida pela SRE/MA em sua resposta, o 1º termo aditivo ao contrato, de 19/2/2019, tratou de incluir a obrigação expressa de o recebimento da obra observar os ditames da instrução de serviço 13/2013, restando saneado o presente indício de irregularidade.
IV - Existência de atrasos que podem comprometer o prazo de entrega do empreendimento (Achado III.4) 
Foi apontado no achado III.4 do relatório da Fiscalização 84/2018 (peça 49) a constatação de diversas situações que estariam impedindo o avanço das obras conforme o cronograma inicialmente planejado.
Consoante determinado em despacho, de 2/1/2019 (peça 68) , do então Ministro José Mucio Monteiro, na condição de presidente do TCU, foi realizada oitiva da SRE/MA que apresentou sua manifestação ainda em janeiro/2019 (peça 83) . 
Nesta, a SRE/MA afirmou que as questões ambientais, especialmente relacionadas às comunidades quilombolas, bem como as tratativas para desapropriação/indenização e remanejamento de rede elétrica constituem 'os principais tópicos que causam interferência ao andamento das obras e, portanto, impactam diretamente no prazo de entrega do empreendimento' (peça 83, p. 2) . 
Afirmou ainda a SRE/MA que o Ministério Público Federal emitiu em 6/12/2018 uma 'Recomendação Ministerial' no sentido de que o DNIT 'se abstivesse de realizar quaisquer atos que implicassem na retomada das obras de duplicação da BR 135' antes de 'concluir o estudo de impacto sobre as comunidades quilombolas e suas terras, além de realizar consulta prévia'. 
Por fim, afirmou que estariam realizando 'gestão, reunião e procedimentos com vistas a sanar de forma célere tais interferências com vistas a permitir o desenrolar dos serviços'.
Análise
No âmbito do TC Processo 013.406/2021-3, que trata de auditoria nas obras da BR-135/MA em 2021, esta questão relativa ao descumprimento do cronograma previsto foi tratada a partir de informações mais atualizadas e resultou no achado III.1 do correspondente relatório da Fiscalização 70/2021 (peça 32, p. 9-11 daqueles autos) , denominado 'inadequação do cronograma físico-financeiro para o efetivo acompanhamento da obra quanto aos prazos de execução.
Foi verificado que tanto o cronograma estabelecido em decorrência da 1ª Revisão de Projetos em Fase de Obras - RPFO quanto o cronograma estabelecido em decorrência da 2ª RPFO não definiram pontos de controle parciais e caminhos críticos de forma a promover o real acompanhamento de prazo da obra e definir responsabilidades de atuação em face de eventuais atrasos. 
Em resumo, após esclarecimentos prestados pelo Dnit e exame de processos administrativos da autarquia, foi verificado que o indício de irregularidade foi saneado a partir da proposição de novo cronograma com indicação de pontos de controle, caminho crítico e ainda estimativas de prazo para resolução de interferências. No entanto, ante a não identificação de análise por parte da autarquia quanto às estimativas de prazo consideradas, emergiu a necessidade de cientificar o Dnit a respeito, o que restou materializado no item 9.1 do Acórdão 2054/2022-TCU-Plenário reproduzido a seguir:
'9.1. dar ciência ao Dnit que as estimativas de prazo para a definição dos pontos de controle e do caminho crítico do cronograma de execução das obras, inclusive para resolução de interferências, devem ser devidamente fundamentadas, conforme preceituam os arts. 6º, inciso IX, e 8º da Lei 8.666/1993, bem como o art. 2º, inciso IV, alínea 'c', da Lei 12.462/2011;'
Em face do exposto, considerando que o tema foi tratado a partir de informações mais atualizadas no âmbito do TC Processo 013.406/2021-3, encontra-se prejudicada a análise do presente indício de irregularidade.   
V - Audiência do Sr. Gerardo de Freitas Fernandes por ter procedido à licitação relativa ao Edital RDC Eletrônico 398/2016-15, sem realizar as correções no projeto executivo determinadas nos itens 9.9.2.1 e 9.9.2.2 do Acórdão 2901/2014-TCU-Plenário
Conforme já visto no item 'II - Descumprimento de determinação exarada pelo TCU (Achado III.2) ' da presente instrução, foi apontado no achado III.2 do relatório da Fiscalização 84/2018 (peça 49, p. 18-21) que correções no projeto executivo determinadas pelo Acórdão 2901/2014-TCU-Plenário relacionadas aos quantitativos dos itens 'barreiras de segurança' e 'plantio de mudas arbóreas', bem como às estimativas de crescimento de tráfego, não foram efetuadas previamente à publicação do edital, uma vez que foi utilizado o mesmo projeto adotado na licitação anterior, com atualização apenas do orçamento.
Em instrução anterior deste processo de peça 118, restou consignado que as correções determinadas nos subitens 9.9.2.1 e 9.9.2.2 do Acórdão 2901/2014 eram de fato pertinentes, ante o fato de ter sido necessário reavaliar os quantitativos dos serviços de barreira de segurança e de plantio de mudas arbóreas. Já as estimativas de crescimento de tráfego, apontadas à época como superestimadas, cuja revisão fora determinada pelo subitem 9.9.2.4, restou consignado na referida instrução que sua correção não caberia ao gestor, registrando ainda que tal providência, de qualquer forma, 'foi tomada em face da auditoria objeto destes autos'. 
Nesta mesma instrução anterior de peça 118, a partir de manifestação do Sr. Gerardo de Freitas Fernandes posterior ao relatório de auditoria, então superintendente regional do Dnit no estado do Maranhão (peça 59) , em que ele traz para si a responsabilidade pela adoção das medidas corretivas, concluiu-se pela necessidade de realizar a sua audiência pelo descumprimento subitens 9.9.2.1 e 9.9.2.2 do Acórdão 2901/2014, deixando de chamar os quatro outros servidores que assinaram em conjunto com ele o documento indicado na Matriz de Responsabilização do Relatório de Fiscalização 84/2018 (peça 49, p. 34-38) .  
Acolhido tal entendimento por meio do Acórdão 1835/2020-TCU-Plenário, inclusive pela ausência de responsabilidade do gestor por cumprir a determinação do subitem 9.9.2.4, foi realizada a sua audiência Sr. Gerardo de Freitas Fernandes sobre ao descumprimento dos subitens 9.9.2.1 e 9.9.2.2 do Acórdão 2901/2014 (peça 126) , cujas razões de justificativa, de setembro/2020, foram acostadas à peça 145.
Em sua manifestação, o Sr. Gerardo de Freitas Fernandes afirma que foram realizadas correções de quantitativos e atualização do orçamento referencial que teriam garantido, 'mesmo que parcialmente, a atualização do projeto'. 
Segundo ele, algumas alterações de projeto dependiam de novos estudos, citando como exemplo estudos geológico-geotécnicos, análise mecanística e ensaios que não poderiam ser executados naquele momento, uma vez que seria necessário contratar uma consultora para 'a elaboração do projeto dessas alterações mais complexas' e de um tempo para validar todas essas modificações 'antes que fosse realizado o certame licitatório'. 
Tal tempo, defende ele, não estaria disponível 'para aproveitar os recursos que estavam sendo disponibilizados' para o estado do Maranhão pela correspondente 'bancada federal', o que exigia a tomada de uma decisão entre duas alternativas que seriam: licitar a obra e tratar as alterações restantes em fase de obra ou contratar uma consultora para efetuar todas as alterações que ainda restavam e correr o risco de perder os recursos orçamentários disponibilizados. 
Afirmando que as verificações determinadas pelo acórdão foram iniciadas em 2017 com a assinatura do contrato de supervisão e somente foram concluídas em julho/2020 após várias versões apresentadas e discutidas com os setores técnicos da sede do Dnit em Brasília, defende o Sr. Gerardo de Freitas Fernandes que isso demonstraria 'cabalmente a complexidade das alterações solicitadas no acórdão e que a decisão de gestão por licitar o projeto parcialmente revisado de forma a assegurar os recursos disponibilizados foi acertada'. Segundo ele, 'havia sido disponibilizado um vultoso volume de recursos que acabaram por garantir a execução, ainda em 2020, de 18 km de duplicação, entre as cidades de Bacabeira e Santa Rita'.
O ex-superintendente regional traz ainda ponderações sobre o volume de trabalho da superintendência, sobre o corpo técnico disponível e o nível e esforço exigido para avaliação entendida por ele como recomendada pelo acórdão de reavaliação da solução de base com o intuito de verificar a solução mais econômica para a Administração, afirmando que 'em determinado momento se percebeu que nem todas as atualizações poderiam ser feitas pela projetista porque elas já estariam fora de um escopo de atualizações comuns como correção de quantitativos ou atualização de preços do SICRO II', que seriam necessários novos estudos, levantamentos, ensaios, etc., concluindo que uma nova licitação 'com a construção de um termo de referência para o restante do que deveria ser feito' demandaria bastante tempo. Citando ainda possíveis intercorrências decorrentes de questionamentos, recursos e medidas judiciais de uma eventual nova licitação para elaboração de projetos, defendeu que 'com certeza seria um tempo bem maior para a conclusão do processo que contrataria a consultora para efetuar a alteração do projeto, extrapolando o tempo que importaria utilizar os recursos orçamentários disponibilizados'.     
Prossegue o Sr. Gerardo de Freitas Fernandes afirmando que em 2015 já trabalhavam na análise de todas as alterações propostas no acórdão, mas que em 2016 o cenário mudou com o surgimento das 'emendas impositivas para a realização da obra', enquanto ainda não haviam concluído as alterações, pois estavam verificando com a consultora responsável pelo projeto se ela poderia realizá-las sem custo para o Dnit, o que, segundo ele, não seria possível.  
Relata ainda o ex-superintendente que, sob seu ponto de vista gerencial, ele não tinha 'a intenção de autorizar qualquer processo que não fosse dentro da legalidade e muito menos deixar de proceder com as recomendações do TCU', argumentando que já se sabia que 'a auditoria não estava concluída e, cedo ou tarde, todo o processo seria reavaliado criteriosamente pelos auditores como já é padrão do órgão'.
Por fim, o Sr. Gerardo de Freitas Fernandes solicita que, 'considerando que as correções foram realizadas antes da execução dos serviços, se adequando ao proposto pelo TCU no Acórdão 2901/2014-TCU-Plenário', seja arquivado o 'indício de auditoria' referente à realização da licitação sem efetuar previamente as correções no projeto executivo determinadas nos subitens 9.9.2.1 e 9.9.2.2 do Acórdão 2901/2014-TCU-Plenário. 
Análise
A audiência em curso nos presentes autos decorre do descumprimento dos subitens 9.9.2.1 e 9.9.2.2 do Acórdão 2901/2014-TCU-Plenário, que tratam, respectivamente, de quantitativos dos itens 'barreiras de segurança' e 'plantio de mudas arbóreas' relativos às obras do lote 2 da BR135/MA. 
Tais determinações resultam de auditoria anterior realizada por esta Corte de Contas - Fiscalização 29/2014 (TC Processo 001.576/2014-3) - no Edital 51/2014 do Dnit que englobava, além das obras do lote 2, também as obras do lote 3 da BR-135/MA.
Nesse sentido, no âmbito do TC Processo 009.944/2018-4, que trata das obras do lote 3 da BR135/MA, o Sr. Gerardo de Freitas Fernandes também foi chamado em audiência por ter descumprido outro subitem do mesmo item 9.9.2 do Acórdão 2901/2014-TCU-Plenário, o subitem 9.9.2.3, que trata da escolha da solução de base de brita graduada para a pavimentação 'em detrimento da mistura solo-areia, mais econômica'. 
Naqueles autos, a defesa apresentada pelo ex-superintendente regional do Dnit foi semelhante a ora apresentada, trazendo argumentos pela justificativa da decisão de prosseguir com a licitação sem a prévia correção do projeto com a finalidade de garantir recursos então disponibilizados para o empreendimento. Analisada a manifestação do gestor, instrução desta unidade técnica (TC Processo 009.944/2018-4, peça 145) de abril/2021 concluiu pela rejeição das razões de justificativas apresentadas em virtude do descumprimento do subitem 9.9.2.3 do Acórdão 2901/2014-TCU-Plenário, bem como, por consequência, pela aplicação da multa prevista no art. 58, §1º, da Lei 8.443/1992 c/c inciso VII, art. 268, do Regimento Interno do TCU - RITCU.
Tais propostas, de rejeição das razões de justificativa e de aplicação de multa ao responsável, foram acolhidas pelo TCU por meio dos itens 9.3 e 9.4 do Acórdão 1231/2021-TCU-Plenário. Ante o recolhimento da multa a ele aplicada, este Tribunal concedeu quitação ao Sr. Gerardo de Freitas Fernandes por meio do item 1.7.1 do Acórdão 1311/2022-TCU-Plenário.
Nos presentes autos, à semelhança do que já fora decidido no outro processo, padece de razão os argumentos trazidos pelo gestor, insuficientes, portanto, para acolher as razões de justificativas apresentadas. Tendo em vista, contudo, que a irregularidade ora objeto de audiência decorre de descumprimento dos subitens 9.9.2.1 e 9.9.2.2 do mesmo item 9.9.2 do Acórdão 2901/2014-TCU-Plenário pelo qual ele foi penalizado, não se afigura ponderado proceder à nova aplicação de multa ao Sr. Gerardo de Freitas Fernandes, então superintendente regional do Dnit no estado do Maranhão, haja vista o indicativo de restar configurado bis in idem.
VI - Monitoramento das determinações do Acórdão 2901/2014-TCU-Plenário
No âmbito do TC Processo 001.576/2014-3 foi prolatado pelo Tribunal o Acórdão 2901/2014-TCU-Plenário com as seguintes determinações ao Dnit:
'9.9. determinar ao Departamento Nacional de Infraestrutura de Transportes - Dnit que:
9.9.1. inclua em seu edital-padrão para licitação de obras rodoviárias, nos casos em que forem aplicáveis, os padrões para aceitação de obras consignados nos anexos I e II da Instrução de Serviço/SG 13, de 4 de novembro de 2013;
9.9.2. previamente à publicação do novo edital licitatório para contratação das obras de adequação de capacidade e de restauração da BR-135/MA, reavalie os seguintes pontos:
9.9.2.1. quantitativos do item 'Barreira de Segurança', dupla e simples; 
9.9.2.2. quantitativo do item 'plantio de mudas arbóreas'; 
9.9.2.3. escolha da solução de base de brita graduada para a pavimentação do Lote 3, em detrimento da mistura solo-areia, mais econômica, ante a possibilidade de utilização das jazidas de areia localizadas no Lote 2;
9.9.2.4. estimativas do crescimento do tráfego de veículos aplicáveis ao Lote 2;'
Conforme Acórdão 938/2018-TCU-Plenário, o monitoramento das determinações constantes do Acórdão 2901/2014-TCU-Plenário foi remetido aos presentes autos, que tratam das obras do lote 2, e ao TC Processo 009.944/2018-4, que trata das obras relativas ao lote 3. 
É de se notar que os subitens 9.9.2.1, 9.9.2.2 e 9.9.2.4 são relativos às obras do lote 2, que o subitem 9.9.2.3 diz respeito às obras do lote 3 e que o subitem 9.9.1 trata de questão geral das licitações do Dnit. Como nos autos relativos às obras do lote 3 não houve monitoramento do item 9.9.1 do Acórdão 2901/2014-TCU-Plenário, tal questão permanece sendo tratada nos presentes autos.
Conforme já visto no item 'II - Descumprimento de determinação exarada pelo TCU (Achado III.2) ', instrução anterior desta unidade técnica registrou que a RPFO trazida pelo Dnit corrigiu os quantitativos relativos aos itens 'barreiras de segurança' e 'plantio de mudas arbóreas', bem como revisou os estudos de tráfego (peça 118, p. 16) , mas descumpriram, contudo, os subitens 9.9.2.1, 9.9.2.2 e 9.9.2.4 do Acórdão 2901/2014-TCU-Plenário em razão de tais correções não terem sido efetuadas previamente à publicação do novo edital.
No que diz respeito à determinação do subitem 9.9.2.4, conforme já visto no item 'V - audiência do Sr. Gerardo de Freitas Fernandes por ter procedido à licitação relativa ao Edital RDC Eletrônico 398/2016-15, sem realizar as correções no projeto executivo determinadas nos itens 9.9.2.1 e 9.9.2.2 do Acórdão 2901/2014-TCU-Plenário', em instrução anterior deste processo de peça 118, restou consignado que a determinação exarada no subitem 9.9.2.4 não caberia ao gestor, entendimento que acabou acolhido por meio do Acórdão 1835/2020-TCU-Plenário. Ademais, restou consignado que a revisão do estudo de tráfego, que inclui análises sobre estimativas de crescimento de tráfego, só foi efetivada depois de finalizada a licitação das obras, o que configurou descumprimento formal do referido comando.
Quanto ao item 9.9.1, conforme já visto no item 'II - Descumprimento de determinação exarada pelo TCU (Achado III.2) ' desta instrução, a IS 13/2013 referenciada no item 9.9.1 do Acórdão 2901/2014-TCU-Plenário foi revogada pela IS 22/2019 que, por sua vez, foi revogada pela Instrução Normativa 15/2021 que, atualmente, é o normativo que trata do tema relativo aos padrões para aceitação de obras, o que significa que a determinação contida no item 9.9.1 do Acórdão 2901/2014-TCU-Plenário, que faz remissão expressa à normativo já revogado, encontra-se prejudicada.
Desse modo, restou prejudicado o monitoramento do item 9.9.1 em face da revogação da Instrução de Serviço 13/2013 nele referenciada. No entanto, dada a manutenção da situação fática que ensejou à determinação contida no item 9.9.1 do Acórdão 2901/2014-TCU-Plenário e considerando o disposto na Resolução 315/2020, cabe cientificar o DNIT sobre essa irregularidade, conforme já exposto no item II deste Exame Técnico.
No caso dos subitens 9.9.2.1, 9.9.2.2 e 9.9.2.4, caracterizou-se o seu descumprimento em razão de as correções neles determinadas não terem sido efetuadas previamente a publicação da nova licitação. Vale repisar que em razão do descumprimento dos subitens 9.9.2.1 e 9.9.2.2 o Sr. Gerardo de Freitas Fernandes foi chamado em audiência e nesta oportunidade (item V deste Exame Técnico) suas correspondentes razões de justificativas foram rejeitadas.
No caso do subitem 9.9.2.4 não houve responsabilização do Sr. Gerardo de Freitas Fernandes, haja vista entendimento acolhido no Acórdão 1835/2020-TCU-Plenário de que a revisão das estimativas de crescimento de tráfego não caberia ao gestor, providência que, de qualquer forma, 'foi tomada em face da auditoria objeto destes autos'. 
CONCLUSÃO
Cuidam os autos de Fiscalização 84/2018, realizada no período de 23/3/2018 a 3/8/2018, que teve por objetivo fiscalizar as obras de adequação de capacidade e reabilitação com melhorias da rodovia BR-135/MA - segmento km 51,30 - km 95,60 (Lote 2) , bem como proceder ao monitoramento das determinações constantes no Acórdão 2901/2014-TCU-Plenário (Relator: Ministro-Substituto Marcos Bemquerer) , em cumprimento ao Acórdão 938/2018-TCU-Plenário (Relatora: Ministra Ana Arraes) .
Esta instrução apresenta a análise das respostas do Dnit, do consórcio contratado e da empresa supervisora às novas oitivas realizadas (peças 134, 139 e 140-143) , a análise da resposta do Dnit à oitiva relativa ao achado III.2 (peça 86) , a análise da resposta SRE/MA à oitiva relativa aos achados III.3 e III.4 (peça 83) , bem como a análise das razões de justificativa apresentadas pelo Sr. Gerardo de Freitas Fernandes (peça 145) .
As novas oitivas realizadas decorrem das seguintes falhas remanescentes observadas na 1ª RPFO: (1) realização de análise mecanística sem levar em consideração as propriedades reais do CBUQ a ser empregado na obra; (2)  desconsideração do fator de homogeneização na quantificação dos serviços de terraplenagem; e (3)  adoção de distribuição de terraplenagem sem contemplar o aproveitamento, nos corpos de aterro, de material oriundo de rebaixos de corte e greide colado.
Sobre a realização de análise mecanística sem levar em consideração as propriedades reais do CBUQ a ser empregado na obra, em que pese os ensaios realizados pelo Dnit posam indicar que o agregado a ser utilizado na obra apresenta melhores resultados que o material de Campina Grande, avalia-se que este fato, por si só, não se mostra suficiente para descartar a necessidade de se realizar ensaios específicos, em especial o Módulo de Resiliência, com o CBUQ que será efetivamente empregado nas obras. Desse modo, matem-se a irregularidade apontada, razão pela qual cabe dar ciência ao DNIT de que se configura prejuízo à confiabilidade dos dimensionamentos mecanísticos de pavimentos quando estes são efetivados a partir de resultados de ensaios laboratoriais realizados com materiais diferentes daqueles que serão de fato empregados nas obras, caracterizando projeto deficiente, em afronta ao disposto no art. 6º, incisos IX e X, da Lei 8.666/1993 
Quanto à desconsideração do fator de homogeneização na quantificação dos serviços de terraplenagem, na RPFO os quantitativos do serviço de compactação de aterros foram reduzidos por meio da aplicação do fator de homogeneização, restando também saneado o presente ponto.
Com relação a adoção de distribuição de terraplenagem sem contemplar o aproveitamento, nos corpos de aterro, de material oriundo de rebaixos de corte e greide colado, ante a modificação da distribuição dos volumes de terraplenagem em decorrência da 2ª RPFO, o presente indício de irregularidade restou desconfigurado por perda de objeto.
No que diz respeito à oitiva relativa ao achado III.2 do relatório da Fiscalização 84/2018, em decorrência da revogação da IS 13/2013 referenciada no item 9.9.1 do Acórdão 2901/2014-TCU-Plenário, a análise de seu cumprimento restou prejudicada. De todo modo, restou necessário dar ciência ao Dnit que a ausência, em suas minutas de edital padrão, de referência ao normativo vigente da autarquia que trata dos padrões mínimos de aceitabilidade das obras rodoviárias descumpre os arts. 67 §1º, 69 e 73, I, 'a' e 'b' da Lei 8.666/93.
No que se refere à oitiva relativa ao achado III.3 do relatório da Fiscalização 84/2018, a inclusão no contrato, por meio do 1º termo aditivo, da obrigação expressa de o recebimento da obra observar os ditames da instrução de serviço 13/2013, saneou o indício de irregularidade.
Quanto à oitiva relativa ao achado III.4, considerando que o tema foi tratado a partir de informações mais atualizadas no âmbito do TC Processo 013.406/2021-3, encontra-se prejudicada a análise do presente ponto.
Com relação à audiência do Sr. Gerardo de Freitas Fernandes, os argumentos trazidos são insuficientes para acolher às razões de justificativas apresentadas. Tendo em vista, contudo, que a irregularidade ora objeto de audiência decorre do descumprimento de item do mesmo acórdão, conduta em face da qual o gestor já foi penalizado pelo TCU por meio dos itens 9.3 e 9.4 do Acórdão 1231/2021-TCU-Plenário, não se afigura ponderado proceder à nova aplicação de multa ao gestor Sr. Gerardo de Freitas Fernandes, haja vista o indicativo de restar configurado bis in idem.
Por fim, em relação ao monitoramento de parte das determinações constantes do Acórdão 2901/2014-TCU-Plenário remetido aos presentes autos pelo Acórdão 938/2018-TCU-Plenário, restou prejudicado o monitoramento do item 9.9.1 em face da revogação da Instrução de Serviço 13/2013 nele referenciada. No caso dos subitens 9.9.2.1, 9.9.2.2 e 9.9.2.4, verificou-se descumprimento desses comandos em razão das correções neles determinadas não terem sido efetuadas previamente a publicação da nova licitação.    
PROPOSTA DE ENCAMINHAMENTO
Em face do exposto, submetem-se os autos à consideração superior, propondo:
2.1. tendo em vista o disposto no Acórdão 938/2018-TCU-Plenário:
2.1.1. considerar prejudicado o monitoramento do item 9.9.1 do Acórdão 2901/2014-TCU-Plenário em face da revogação da Instrução de Serviço 13/2013 nele referenciada;
2.1.2. considerar descumpridos os subitens 9.9.2.1, 9.9.2.2 e 9.9.2.4 do Acórdão 2901/2014-TCU-Plenário;
2.2. com fundamento no art. 9º, inciso I, da Resolução-TCU 315/2020, dar ciência ao Departamento Nacional de Infraestrutura de Transportes - Dnit que:
2.2.1. se configura prejuízo à confiabilidade dos dimensionamentos mecanísticos de pavimentos quando estes são efetivados a partir de resultados de ensaios laboratoriais realizados com materiais diferentes daqueles que serão de fato empregados nas obras, caracterizando projeto deficiente, em afronta ao disposto no art. 6º, incisos IX e X, da Lei 8.666/1993;
2.2.2. a ausência, em suas minutas de edital padrão, de referência ao normativo vigente da autarquia que trata dos padrões mínimos de aceitabilidade das obras rodoviárias descumpre os arts. 67, §1º, 69 e 73, I, 'a' e 'b' da Lei 8.666/93;
2.3. rejeitar as razões de justificativa apresentadas por Gerardo de Freitas Fernandes (CPF: 062.944.48387) , então superintendente regional do Dnit no estado do Maranhão, pelo descumprimento dos subitens 9.9.2.1 e 9.9.2.2 do Acórdão 2901/2014-TCU-Plenário, deixando de aplicar a multa prevista no art. 58, inciso II, da Lei 8.443/1992, uma vez que o responsável já foi penalizado por meio do Acórdão 1231/2021-TCU-Plenário pelo descumprimento do subitem 9.9.2.3 do mesmo item 9.9.2 do Acórdão 2901/2014-TCU-Plenário;
2.4. com fulcro no art. 169, inciso V, do Regimento Interno do TCU, arquivar este processo."
É o relatório.

Milla Andrea Baldez Veloso (13.298/OAB-MA), representando Edeconsil Construções e Locações Ltda. e Paulo Aristóteles Amador de Sousa, representando Departamento Nacional de Infraestrutura de Transportes.

Não atuou

AUDITORIA. RODOVIA BR-135/MA. FISCOBRAS 2018. IRREGULARIDADES: PROJETO EXECUTIVO DEFICIENTE OU DESATUALIZADO; DESCUMPRIMENTO DE DETERMINAÇÃO; AUSÊNCIA DE PARÂMETROS DE RECEBIMENTO DAS OBRAS; E ATRASOS NA EXECUÇÃO. OITIVAS, AUDIÊNCIA E MONITORAMENTO DE DETERMINAÇÕES ANTERIORES. IRREGULARIDADES SANEADAS. ARQUIVAMENTO.

RELATÓRIO DE AUDITORIA (RA)

Examino este processo que trata de auditoria de conformidade nas obras na rodovia BR-135/MA (do km 51,30 ao km 95,60) . A fiscalização ocorreu em 2018, no âmbito do Fiscobras, e teve como objeto o Contrato UT-0387/2017-00, celebrado entre o Departamento Nacional de Infraestrutura de Transportes (Dnit) e o Consórcio Edeconsil/Amorim Coutinho, pelo valor original de R$ 106.845.000,00. O projeto contemplava a duplicação da via, a construção de vias laterais, contornos para o tráfego urbano e obras de artes especiais.
À época, as obras estavam em estágio inicial, 2,35% de execução, e a equipe de auditoria identificou os seguintes achados: a) projeto executivo deficiente ou desatualizado; b) descumprimento de determinação do TCU; c) ausência de parâmetros para recebimento das obras; e d) existência de atrasos aptos a comprometer o prazo de entrega.
Não se trata, assim, da primeira fiscalização do TCU sobre o empreendimento. No âmbito do TC Processo 001.576/2014-3 (Acórdão 2901/2014-TCU-Plenário, Relator: Ministro-Substituto Marcos Bemquerer, em substituição à Ministra Ana Arraes) , esta Corte efetuou fiscalização sobre o Edital 51/2014, de objeto semelhante, mas que foi posteriormente revogado. Na ocasião, o Tribunal aplicou multa a Gerardo de Freitas Fernandes (superintendente do Dnit no Maranhão) e determinou medidas corretivas à autarquia.
Além desses dois trabalhos, em 2021, a AudRodoviaAviação efetuou uma terceira auditoria nas obras, no âmbito do TC Processo 013.406/2021-3, julgada pelo Acórdão 2054/2022-TCU-Plenário, de minha relatoria.
Os presentes autos também contam com largo histórico, bem detalhado no relatório precedente. Não obstante, destaco que o mencionado contrato foi alvo de suspensão cautelar, em função das falhas verificadas no projeto. O Ministro José Mucio Monteiro, na condição de Presidente da Corte, concedeu a medida em 2/1/2019, referendada no Acórdão 54/2019-TCU-Plenário (Relator: Ministro-Substituto André Luís de Carvalho, em substituição à Ministra Ana Arraes) . Após revisão dos projetos, o Tribunal retirou a cautelar, mediante o Acórdão 1835/2020-TCU-Plenário (Relatora: Ministra Ana Arraes) . 
Os demais indícios de irregularidades motivaram a realização de oitivas e audiência. Nesse sentido, examino, nesta etapa as medidas remanescentes tomadas para o saneamento dos autos, quais sejam:
em relação ao primeiro achado, as oitivas do Dnit, do consórcio executor e da empresa supervisora, a respeito de falhas remanescentes observadas na revisão do projeto (determinadas no Acórdão 1835/2020-TCU-Plenário) ;
acerca do segundo, terceiro e quarto achados, oitiva do Dnit, consoante despacho à peça 68; e
ainda concernente ao segundo achado, audiência de Gerardo de Freitas Fernandes por ter procedido à licitação sem realizar as correções no projeto executivo determinadas no Acórdão 2901/2014-TCU-Plenário.
Passo, a seguir, a examinar essas manifestações, assim como as respectivas análises efetuadas no âmbito da Unidade de Auditoria Especializada em Infraestrutura Rodoviária e de Aviação Civil (AudRodoviaAviação) . Sem prejuízo, registro, desde logo, concordância, em essência, com a manifestação uníssona da unidade técnica (peças 118 e 151) e, por sua pertinência, incorporo os fundamentos às minhas razões de decidir, sem prejuízo de propor ajustes nos encaminhamentos.
I - Projeto executivo deficiente ou desatualizado
Nos termos do Acórdão 1835/2020-TCU-Plenário, as oitivas do Dnit, do consórcio executor e da empresa supervisora a respeito das falhas remanescentes observadas na primeira revisão do projeto em fase de obras (RPFO) contemplam: a) deficiência na análise do concreto asfáltico usinado a quente (CBUQ) a ser empregado na obra; b)  a desconsideração do fator de homogeneização na quantificação dos serviços de terraplenagem; e c)  falhas na distribuição de terraplenagem, ao não contemplar o aproveitamento de material oriundo de cortes.
O primeiro apontamento trata, portanto, do módulo de resiliência do CBUQ adotado para análise mecanística do pavimento. Foi apontado pela unidade técnica que o Dnit realizou ensaios laboratoriais com brita de pedreira localizada em Campina Grande/PB. Essa pedreira, no entanto, não seria a fonte de brita para a obra na BR-135/MA, assim, poderia não refletir a condição real do pavimento a ser executado.
Apesar disso, em sua manifestação, o Dnit esclareceu que:
"5. Para confirmar a qualidade do agregado graúdo a ser realmente utilizado na confecção do concreto asfáltico usinado a quente (CBUQ) na BR-135, lote 02, solicitou-se a realização de ensaios de caracterização deste agregado, de origem local, no sentido de não se prejudicar a qualidade estrutural do pavimento, conforme calculado e dimensionado através do software Elsym5. 
6. Os resultados apresentados e anexos a este documento do material graúdo ensaiado e de pedreiras locais, de onde será extraído o material para confeccionar o CBUQ, exibem melhor qualidade, do ponto de vista granulométrico e resistência, do que o utilizado nos ensaios na cidade de Campina Grande/PB. Assim, não se vislumbra nenhum inconveniente estrutural na utilização deste material graúdo, britado na região onde a obra será implantada (anexos VII e VIII) ."  (peça 140, pp. 3-4) 
Quer dizer, apesar de ter efetuado ensaios em agregado diverso, o Dnit procedeu à caracterização do agregado a ser utilizado para a produção do CBUQ na obra da BR-135/MA, de modo a compará-los. Concluiu, assim, que a brita a ser aplicada na obra seria de melhor qualidade, não havendo prejuízo ao projeto.
A AudRodoviaAviação propõe dar ciência à autarquia de que se configuraria prejuízo à confiabilidade dos dimensionamentos mecanísticos de pavimentos a utilização de materiais diferentes daqueles que serão de fato empregados nas obras. Reputo ser desnecessária a medida. Na instrução à peça 118, p. 10, a unidade especializada conclui pela necessidade de oitiva do Dnit justamente para que garantisse que o CBUQ empregado no pavimento da BR-135/MA guardasse características compatíveis ou melhores que aquele ensaiado, o que restou comprovado. 
Já o segundo apontamento trata da desconsideração do fator de homogeneização na quantificação dos serviços de terraplenagem. O fator de homogeneização é a relação entre o volume do solo na origem e o volume que este mesmo material ocupará no aterro, após ser compactado. A equipe especializada indicou que, na revisão do projeto apresentada pelo Dnit, desconsiderou-se o fator na quantificação dos serviços de compactação de aterros, o que resultou numa diferença a maior de 215.594,07 m3, correspondente ao valor total de R$ 588.571,80.
Em sua manifestação, a autarquia reconheceu o erro e informou ter efetuado o ajuste, nos termos apontados, restando saneada a irregularidade. 
No terceiro apontamento acerca de falhas no projeto, a AudRodoviaAviação indicou que, em observância ao princípio da economicidade e à Norma Dnit 108/2009-ES, e diante da ausência de elementos técnicos contrários, seria necessário que o Dnit revisasse a distribuição de terraplenagem, contemplando o aproveitamento dos materiais oriundos dos rebaixos de subleito nos corpos de aterro. 
Em sua manifestação, o Dnit afirmou que efetuou a revisão, o que implicou redução do quantitativo total de movimentação de terraplenagem, de 1.028.117,25 m³ para 977.272,39 m³. 
Não obstante, a unidade técnica alerta que, em auditoria abrangendo o mesmo contrato, realizada em 2021 no âmbito do TC Processo 013.406/2021-3 (sob minha relatoria) , verificou-se alteração do projeto, que conduziu a irregularidade semelhante. Apesar disso, o tema foi tratado naqueles autos, sendo desnecessária qualquer medida adicional neste feito. 
II - Descumprimento de determinação do TCU
Por meio do Acórdão 2901/2014-TCU-Plenário - que julgou a primeira auditoria -, realizada no RDC 51/2014, destinado a contratar obras na BR-135/MA, esta Corte determinou ao Dnit que, previamente à publicação de novo edital, reavaliasse os quantitativos de barreiras de segurança e de plantio de mudas arbóreas, além do crescimento do tráfego de veículos, sem prejuízo de incluir, se necessário, em seu edital-padrão para licitação de obras rodoviárias, os padrões para aceitação de obras consignados na Instrução de Serviço 13/2013 (itens 9.9.1, 9.9.2.1, 9.9.2.2 e 9.9.2.4, do aresto) .
Ao avaliar a revisão do projeto executivo, a unidade de auditoria especializada concluiu que a autarquia promoveu a adequação dos quantitativos de barreiras de segurança, do plantio de árvores e realizou um novo estudo de tráfego, com o devido enquadramento nas prescrições normativas. Apesar de não ter efetuado tais ajustes previamente à publicação do novo edital, as correções realizadas por ocasião da 1ª revisão do projeto sanearam as irregularidades. 
Com relação aos padrões para aceitação de obras, a serem previstos nos editais do Dnit, a AudRodoviaAviação indica que a Instrução de Serviço 13/2013, referenciada no item 9.9.1 do Acórdão 2901/2014-TCU-Plenário, foi revogada pela IS 22/2019, que, por sua vez, foi revogada pela Instrução Normativa 15/2021, atualmente em vigor. 
Apesar disso, a unidade instrutora verificou que, nas minutas de editais disponíveis no sítio eletrônico da autarquia mais recentemente, estão estabelecidos os critérios de recebimento e aceitação do objeto e de fiscalização, restando também saneado esse apontamento.
III - Ausência de parâmetros para recebimento das obras
A equipe de auditoria apurou que o edital de licitação RDC 398/2016-15 (fiscalizado na primeira auditoria) não continha a previsão de obrigatoriedade de cumprimento, por parte da contratada, de parâmetros mínimos de recebimento das obras previstos na Instrução de Serviço DNIT 13/2013. 
Essa instrução de serviço traz indicadores mínimos que devem ser alcançados ao final da execução contratual, para fins de aceitação das obras. Como exemplo, há indicadores relacionados a ensaios deflectométricos e de irregularidade longitudinal do pavimento, bem como relativos ao degrau máximo entre a pista e o acostamento e às condições de segurança da rodovia.
Não obstante, após oitivas, o Dnit comprovou que, em atendimento ao apontamento desta Corte, o 1º termo aditivo ao contrato, de 19/2/2019, tratou de incluir a obrigação expressa de o recebimento da obra observar os ditames da Instrução de Serviço 13/2013, restando saneado o presente indício de irregularidade.
IV - Existência de atrasos aptos a comprometer o prazo de entrega
Nos trabalhos de auditoria, a equipe da AudRodoviaAviação anotou que a execução físico-financeira da obra estava muito aquém do previsto, por motivo de paralisações decorrentes do período chuvoso, assim como impedimentos devido a interferências localizadas no entorno da rodovia com comunidades quilombolas, edificações, redes de energia elétrica e ocupações na faixa de domínio.
Neste momento, a unidade especializada aduz que, no âmbito do TC Processo 013.406/2021-3 - que trata da terceira auditoria nas obras -, este tema foi revisitado, havendo informações atualizadas. Verificou-se, após esclarecimentos prestados pelo Dnit e exame de processos administrativos da autarquia, que o indício de irregularidade foi saneado a partir da proposição de novo cronograma com indicação de pontos de controle, caminho crítico e estimativas de prazo para resolução das interferências, sendo inclusive objeto de ciência à autarquia, no Acórdão 2054/2022-TCU-Plenário, de minha relatoria:
"9.1. dar ciência ao Dnit que as estimativas de prazo para a definição dos pontos de controle e do caminho crítico do cronograma de execução das obras, inclusive para resolução de interferências, devem ser devidamente fundamentadas, conforme preceituam os arts. 6º, inciso IX, e 8º da Lei 8.666/1993, bem como o art. 2º, inciso IV, alínea 'c', da Lei 12.462/2011".
Em face do exposto, não são necessárias medidas adicionais sobre o tema no âmbito destes autos.   
V - Audiência de Gerardo de Freitas Fernandes
Como já abordado neste voto, correções no projeto executivo determinadas pelo Acórdão 2901/2014-TCU-Plenário não foram efetuadas previamente à publicação do edital, vindo a ocorrer somente por ocasião da 1ª revisão do projeto em fase de obras. Por esse motivo, promoveu-se a audiência de Gerardo de Freitas Fernandes, à época Superintendente Regional do Dnit no Maranhão (matriz de responsabilização à peça 117) . 
Em suas justificativas, o gestor alega ter decidido pela continuidade da licitação, sem a prévia correção do projeto, com o objetivo de garantir os recursos financeiros então disponibilizados para o empreendimento. 
Nesse sentido, a AudRodoviaAviação indica que, no âmbito do TC Processo 009.944/2018-4, que trata das obras do lote 3 da BR135/MA, Gerardo de Freitas Fernandes também foi chamado em audiência pelo mesmo motivo. Naqueles autos, por meio do Acórdão 1231/2021-TCU-Plenário (também de minha relatoria) , este Tribunal concluiu pela rejeição de suas razões de justificativas e aplicou-lhe multa de R$ 5.000,00 (cinco mil reais) . Ante o recolhimento da multa, concedeu-lhe quitação, no Acórdão 1311/2022-TCU-Plenário.
Lembremos que o presente processo trata de auditoria sobre o Contrato UT-0387/2017-00, cujo objeto são obras no lote 2 da rodovia BR-135/MA (do km 51,30 ao km 95,60) . Já o trabalho executado no TC Processo 009.944/2018-4 teve por objeto o Contrato 00005/2017-00, referente ao lote 3 das obras na rodovia BR-135/MA (do km 95,60 ao km 127,75) .
Neste contexto, e apesar de entender estarmos tratando, nestes autos, de objeto diverso, acolho a sugestão da unidade técnica de que seria desarrazoado apenar novamente o gestor pela mesma irregularidade. Assim, à semelhança do que já fora decidido naquele caso, as razões de justificativa devem ser rejeitadas, contudo, sem aplicar-lhe nova multa, vez que seria medida rigorosa, com potencial de gerar controvérsia acerca de eventual bis in idem.
VI - Conclusão
Registro, por fim, que os contínuos trabalhos de auditoria levados a cabo pela AudRodoviaAviação sobre as obras da BR-135/MA, como consignado neste voto e ao longo dos autos, resultaram em economia aos cofres federais e diversas melhorias nos editais padrão do Dnit, assim como nos contratos fiscalizados. O conjunto de mudanças realizadas na 1ª revisão dos projetos, em significativa parte determinadas pelo TCU, implicou redução de 16,7% no valor da obra, originalmente contratada por R$ 106,8 milhões, passando para R$ 89,0 milhões (peça 109, p. 6) . As correções ocorreram ao longo do processo, o que nos permite, agora, encerrar este feito.
Nesses termos, VOTO por que o Tribunal adote a minuta de deliberação que ora submeto à apreciação deste Colegiado.
TCU, Sala das Sessões, em 24 de maio de 2023.
JORGE OLIVEIRA
Relator